【裁判字號】    94,保險,114
【裁判日期】    950620
【裁判案由】    給付保險金
【裁判全文】
臺灣臺北地方法院民事判決             94年度保險字第114號
原      告  乙○○
訴訟代理人  蔡正延律師
複代理人    汪曉君律師
被      告  富邦人壽保險股份有限公司
法定代理人  丙○○
訴訟代理人  張家聲律師
被      告  美商安達保險股份有限公司
法定代理人  甲○○
訴訟代理人  劉北元律師
上列當事人間請求給付保險金事件，本院於民國九十五年五月二
十五日言詞辯論終結，判決如下：
    主  文
原告之訴及假執行之聲請均駁回。
訴訟費用由原告負擔。
    事  實
壹、原告方面：
一、聲明：
  (一)被告富邦人壽保險股份有限公司 (下稱富邦人壽公司)、被
    告美商安達保險股份有限公司 (下稱安達保險公司)各應給
    付原告新台幣（下同）2,000萬元及均自民國93年9月16日起
    至清償日止按年息10%計算之利息。
  (二)願供擔保請宣告准予假執行。
二、陳述：原告之夫李明哲於90年間，以其自己為要保人及被保
    險人，以原告為受益人，向被告富邦人壽公司投保富邦花旗
    全新傷害保險，契約自90年2月1日起生效，並每年續保，保
    險金額為2,000萬元；又李明哲於86年間以自己為要保人，
    指定原告為受益人，向被告安達保險公司投保康健意外傷害
    保險契約，契約自86年11月19日保險生效，並每年續保，保
    險為2,000萬元。被保險人李明哲於93年6月7日夜晚在位於
    台北市○○○路○段138號5樓其同居女友吳錦麗住處浴室內
    單獨一人洗三溫暖，不幸因嘔吐致吸入嘔吐物窒息死亡，經
    檢察官相驗後認為係意外死亡。意外發生後，原告乃以被告
    所承保之遭遇意外事故致死之保險事故已發生為由，請求被
    告給付保險金，然被告均以李明哲係因嘔吐吸入嘔吐物窒息
    死亡，並非遭受外來突發之意外事故為由，拒絕理賠。系爭
    保險事故具外來性、偶然性，係屬不可預料之意外事故，業
    經法務部法醫研究所確認在案，意外傷害保險乃相對於健康
    保險而言，健康保險係承保因疾病所致之損失；意外傷害保
    險則在承保意外傷害所致之損失。人之傷害或死亡之原因，
    其一來自內在原因，另一則為外在事故（意外事故）。內在
    原因所致之傷害或死亡，係指被保險人因罹犯疾病，細菌感
    染，器官老化衰竭等身体內部因素所致之傷害或死亡；至外
    來事故（意外事故），則係指內在原因以外之一切事故而言
    ，其事故之發生為外來性、偶然性，而不可預見，除保險契
    約另有特約不保之事項外，意外事故均屬意外傷害保險所承
    保之範圍（最高法院92年台上字第2710號判決意旨參照），
    本件被保險人李明哲並非因罹犯疾病，細菌感染，器官老化
    衰竭等身体內部因素所致之死亡，而係因外來性、偶然性，
    為不可預見所發生之事故，自係屬意外事故，被告自應負給
    付保險金之責，爰依兩造間各該保險契約之法律關係，起訴
    請求被告富邦人壽公司、被告安達保險公司各應給付原告
    2,000萬元及自93年9月16日起至清償日止按年息10%計算之
    利息。
三、證據：提出被告富邦人壽公司保險單及契約書影本、被告安
    達保險公司保險單及契約書影本、相驗屍體證明書影本、被
    告被告富邦人壽公司93年11月26日拒絕理信函影本、法務部
    法醫研究所鑑定人方中民教授93年8月3日鑑定報告書各1份
    影本等為證。
貳、被告富邦人壽公司方面：
一、聲明：
  (一)原告之訴及假執行之聲請均駁回。
  (二)如受不利判決，願供現金或同面額之台北富邦銀行可轉讓定
    期存款單為擔保，請准宣告免為假執行。
二、陳述：
    本件被保險人李明哲於93年6月7日下午9時45分許，經訴外
    人吳錦麗發現發現陳屍於三溫暖烤箱內，經報請檢察官相驗
    ，法醫判定死亡原因為「因嘔吐吸入嘔吐物窒息死亡」，檢
    察官於相驗屍體證明書死亡方式欄勾記死亡方式為「意外」
    ，從解剖之結果而言，李明哲嘔吐之原因為使用烤箱設備發
    生身體機能不適，此情形與非疾病、外來性、突發性意外要
    件不符，即並不符合保險契約第2條「非由疾病引起之外來
    突發事故」之要件，不得請求意外致死之保險金。檢察官相
    驗屍體證明書中，雖勾選被保險人死亡原因為意外死亡，惟
    該相驗屍體證明書所稱之意外，與保險契約中所謂之意外，
    係以被保險人遭遇外來、突發的意外傷害事故，致身體蒙受
    傷害以致死亡之定義不同，不能因相驗屍體證明書勾選意外
    ，即認定被保險人吸入嘔吐物窒息死亡符合系爭保險契約意
    外之要件，原告請求被告給付保險金，為無理由，請予駁回
    。
、被告安達保險公司方面：
一、聲明：
  (一)原告之訴及假執行之聲請均駁回。
  (二)如受不利判決，願供擔保請准免予假執行。
二、陳述：與被告富邦人壽公司同。
肆、本院依職權調閱臺北臺北地方法院檢察署93年度相字第375
    號卷宗。
    理  由
一、本件原告起訴主張：原告之夫李明哲以其自己為被保險人，
    原告為受益人，向被告富邦人壽公司、被告安達保險公司投
    保意外險，於契約有效期間內，被保險人在住處洗三溫暖，
    不幸因嘔吐致吸入嘔吐物窒息死亡。意外發生後，原告依程
    序分別向被告請求給付保險金，被告竟以被保險人係因嘔吐
    吸入嘔吐物窒息死亡，並未遭受外來突發之意外傷害事故，
    與保險條款約定之給付要件尚有不符而拒絕給付保險金。然
    外來事故（意外事故），則係指內在原因以外之一切事故而
    言，其事故之發生為外來性、偶然性，而不可預見，除保險
    契約另有特約不保之事項外，意外事故均屬意外傷害保險所
    承保之範圍，本件被保險人李明哲並非因罹犯疾病，細菌感
    染，器官老化衰竭等身体內部因素所致之死亡，而係因外來
    性、偶然性，為不可預見所發生之事故，自係屬意外事故，
    被告自應負給付保險金之責，爰依各該保險契約之法律關係
    ，請求被告富邦人壽公司、被告安達保險公司各應給付2,00
    0萬元及均自93年9月16日起至清償日止按年息10%計算之利
    息。被告富邦人壽公司及被告安達保險公司則均以：法醫學
    上之意外（unexpected sudden death）與保險學上之意外
    （accident）涵意並不相同，保險學上之意外專指外來突發
    之災害，而法醫學上之意外，則尚含急病暴斃死亡在內，亦
    即法醫學上之意外，係指出乎意料之外，法醫學上之急死，
    僅意指死亡之結果係屬不可預料，並非保險法及系爭保險契
    約對保險事故所稱之意外。系爭保險契約第2條約定意外傷
    害事故係指非由疾病引起之外來突發事故，而所謂外來事故
    ，係指來自自身以外之事故而言，依目前實務所持見解一致
    認為，吸入嘔吐物導致窒息死亡，是純屬自身因素所致，並
    無外力因素介入，不符合保險契約「遭受外來突發意外事故
    」之要件，自不得請求意外致死之保險金。本件被保險人係
    因嘔吐吸入嘔吐物窒息死亡，雖其致死結果係屬意外，但其
    死亡原因之吸入嘔吐物係自身身體機能不適而嘔吐之因素所
    致，並無外力介入，自與保險契約第2條遭遇外來突發意外
    事故致死之要件不符，原告據此請求被告給付意外死亡之保
    險金為無理由等語，資為抗辯。
二、本件原告主張其夫分別於90年間及86年間以其自己為被保險
    人，原告為受益人，向被告富邦人壽公司及被告安達保險公
    司投保意外傷害保險，各自90年2月1日及86年11月19日起生
    效，一年一期，逐年續保，保險金額各為2,000萬元。在保
    險契約有效期間內，被保險人於93年6月7日夜間窒息死亡，
    故依保險契約第2條之約定向被告等請求保險給付，被告拒
    絕理賠等情，業據其提出被告富邦人壽公司保險單及契約書
    影本、被告安達保險公司保險單及契約書影本、相驗屍體證
    明書影本、被告被告富邦人壽公司93年11月26日拒絕理信函
    影本、法務部法醫研究所鑑定人方中民教授93年8月3日鑑定
    報告書各1份影本等為證（見本院卷第10至37頁），且為被
    告富邦人壽公司及被告安達保險公司所不否認，堪信為真實
    。惟被告抗辯被保險人係因吸入嘔吐物窒息死亡純屬自身因
    素所致，並無外力因素介入，不符合保險契約第2條「非由
    疾病引起之外來突發事故」之要件，故本件兩造爭執點為吸
    入嘔吐物窒息死亡是否屬於意外傷害事故導致死亡。
三、經查，依臺灣臺北地方法院檢察署相驗屍體證明書所載，李
    明哲之死亡原因係因嘔吐吸入嘔吐物窒息死亡（見本院卷第
    27頁），法務部法醫研究所鑑定人方中民教授93年8月3日鑑
    定報告書亦表示：「死者李明哲，男，54歲，因嘔吐吸入嘔
    吐物窒息死亡，意外」等語（見本院卷第37頁），且經本院
    函詢法務部法醫研究所就「李明哲先生使用烤箱身體不適發
    生嘔吐與所罹糖尿病、心冠動脈狹窄或93年6月7日上呼吸道
    感染等疾病有無因果關係」表示意見，該所原鑑定人研判嘔
    吐之發生乃臨時事件，與原患疾病無直接因果關係等語，亦
    有法務部法醫研究所94年12月27日法醫理字第0940005177
    號函在卷憑（見本院卷第73頁），被保險人李明哲經法醫師
    依其專業檢驗認定死因為嘔吐窒息死亡，且與原患疾病無直
    接因果關係，應屬無誤。至原鑑定人於95年3月31日法務部
    法醫研究所函係重申李明哲死亡方式仍歸於意外（見本院卷
    第104頁），並未表示李明哲之死亡與疾病有直接因果關係
    。
四、按意外傷害或死亡之定義，學說有原因說及結果說之區別，
    如採結果說，不問原因是否出於意外，若於結果出於意外者
    ，即屬意外傷害或意外死亡，但採原因說時，必須導致傷害
    或死亡之外界原因係出於意外者，方屬意外傷害或死亡，若
    結果出於意外，而原因非出於意外者乃非意外傷害或死亡；
    又本件原告之夫李明哲與被告富邦人壽公司簽訂之富邦花旗
    全新傷害保險契約第2條約定：「意外傷事故係指非由疾病
    引起之外來突發事故」，其與被告安達保險公司簽訂之康健
    意外傷害保險契約第2條約定：「被保險人於本契約有效期
    間內，因遭受意外傷害事故，致其身體蒙受傷害而致殘廢或
    死亡時，依照本契約約定，給付保險金。前項所稱意外害事
    故，指非由疾病引起之外來突發事故」，保險契約既明確使
    用「非由疾病引起之外來突發事故」之字句，在解釋上可確
    定係採原因說，而非結果說；前開約定所稱外來而突發事故
    須一為外來的，即限定引起事故之原因出於自身以外之事故
    ，二為突發的，即外在環境急速的變化，以致不可預期或出
    乎預料之外，於滿足此二項條件，始能謂係外來而突發之事
    故。本件被保險人李明哲係因嘔吐吸入嘔吐物窒息死亡，已
    如上述，雖李明哲吸入嘔吐物窒息死亡結果係屬意外，但其
    死亡之原因為吸入嘔吐物之自身因素所致，並無外力因素介
    入，不符前述「外來突發事故」之要件，故原告請求被告等
    給付保險金，尚屬無據。又臺灣臺北地方法院檢察署相驗屍
    體證明書中，雖勾選李明哲之死亡原因為意外死亡，鑑定人
    之鑑定報告書亦稱李明哲之死亡原因為意外，但此係排除李
    明哲死因為自殺、他殺以外之情形，所為之勾選，該證明書
    及鑑定報告書所稱之意外，與保險契約所稱之意外事故不同
    ，尚不能以該證明書及鑑定報告書認定為意外死亡，附此敘
    明。
五、綜上所述，原告雖主張其夫李明哲因嘔吐吸入嘔吐物窒息死
    亡，係屬意外，惟李明哲之死亡原因為其自身因素所致，與
    保險契約所定之外來突發事故之要件不符。從而，原告基於
    保險契約請求被告富邦人壽公司、被告安達保險公司各給付
    保險金2,000萬元及均自93年9月16日起至清償日止按年息10
    %計算之利息，為無理由，不應准許。原告之訴既經駁回，
    其假執行之聲請，失所依據，併予駁回。
六、兩造其餘之攻擊防禦方法，與本件結論之判斷不生影響，爰
    不一一論述，附此敘明。
七、據上論結，本件原告之訴為無理由，依民事訴訟法第78條，
    判決如主文。
中    華    民    國    95    年    6     月    20    日
                  民事第三庭    法  官  曾啟謀
以上正本係照原本作成
如對本判決上訴，須於判決送達後20日內向本院提出上訴狀
中    華    民    國    95    年    6     月    20    日
                                書記官  王月伶


司法院資訊處製作；財團法人民間司法改革基金會備份。
